臺灣臺北地方法院民事判決　　　　　　　 93年度建字第225號
　　原　　　告　和力新實業有限公司
　　法定代理人　丁○○
　　訴訟代理人　桂齊恆律師
　　被　　　告　國產實業建設股份有限公司
　　法定代理人　甲○○
　　訴訟代理人　乙○○
上列當事人間請求給付工程款事件，經本院於民國94年3月28日
言詞辯論終結，判決如下：
    主      文
被告應給付原告新台幣貳佰捌拾陸萬貳仟肆佰陸拾肆元，自民國
九十三年七月二十日起至清償日止，按週年利率百分之五計算之
利息。
原告其餘之訴駁回。
訴訟費用由被告負擔五分之四，餘由原告負擔。
本判決所命給付部分，於原告以新台幣玖拾伍萬伍仟元為被告供
擔保後，得假執行；但被告如以新台幣貳佰捌拾陸萬貳仟肆佰陸
拾肆元為原告預供擔保後，得免為假執行。
原告其餘假執行之聲請駁回。
    事實及理由
一、本件原告起訴主張：兩造於民國92年11月11日簽訂系爭工程
    合約，約定原告承攬被告之國賓戲院第1廳至第7廳天花板懸
    吊結構改善及天花板更換修繕工程，合約總價為新台幣（下
    同）8,100,000元（未稅），嗣再追加2,870,000元，加稅後
    工程總價計11,518,500元，並約定付款辦法為開工後每月計
    價1次按實作數量90%計價（每廳可依完成比率計價），餘額
    10%為工程尾款經被告驗收合格後付款，原告於每月20日請
    款，原告於每段工程完成後，應通知被告會同辦理驗收，驗
    收所需人工、器具、設備等由被告提供。原告於93年4月19
    日完成第5廳及第7廳工程後即依約定檢附相關文件通知被告
    及請領工程款，復於93年4月28日檢附出貨證明書與被告以
    備驗收。惟被告並未依約辦理驗收及給付工程款。原告再於
    93年5月24日發函請求被告給付，惟被告仍藉故推辭。原告
    請求被告給付者為依實做數量90%計價之工程期款，依系爭
    工程合約約定並不以驗收為要件，被告不可以尚未驗收為由
    拒付系爭第5廳及第7廳之工程款。又兩造原雖約定天花板施
    作材料應為岩棉，惟原告施作第4廳及第6廳前，被告公司於
    92年11月25日要求原告改使用玻璃棉施作，而岩棉之價格較
    玻璃棉為低，且玻璃棉之隔音效果較岩棉為佳，並為內政部
    所認可之工法，原告於當日下午即去函表示同意。原告之施
    作過程皆透明化，施作材料亦經被告及國賓戲院認可，辦理
    第4廳及第6廳驗收工作時，原告並提供施作過程光碟片和照
    片供被告公司驗收人員（建設部門載自強課長）查驗，原告
    復提出出貨證明始領取第4廳及第6廳之工程款，足認被告公
    司確已同意將系爭第4廳及第6廳之施作材質改為玻璃棉。況
    本件原告係請求被告給付第5廳及第7廳部分之工程款，自與
    第4廳及第6廳之施工狀況無涉，原告施作系爭工程第5廳及
    第7廳天花板時，原仍依照被告之前指定之玻璃棉施作，然
    被告公司再要求更改為岩棉，故原告施作系爭第5廳及第7廳
    天花板工程完全依照被告嗣後要求之吸音棉材質岩棉施作等
    情，爰依系爭工程合約，求為命被告給付原告系爭第5廳及
    第7聽之工程期款3,322,464元及自起訴狀繕本送達之翌日起
    至清償日止按週年利率5%計付法定遲延利息之判決；並陳明
    願供擔保請准宣告假執行。
    被告則以：系爭工程合約附件之工程圖面，已明確記載鋪設
    天花板之材質應為岩棉，惟原告在施作系爭國賓影城第5廳
    及第7廳時，經被告指派之監造人員吳以諾發現於上層天花
    板係將原拆除後之玻璃棉重覆使用，且就原告業已施作完畢
    之國賓影城第4廳及第6廳部分，原告係以玻璃棉施作，故系
    爭第5廳及第7廳之天花板工程部分，原告雖依被告要求施作
    完畢，然系爭第4廳及第6廳天花板工程部分之施作仍與系爭
    工程合約不符。岩棉及玻璃棉之熔點分別為攝氏1200度及
    400度，而一般火災發生時之溫度為攝氏800度，故岩棉之防
    火功能較玻璃棉為佳，被告違反系爭合約工程圖面約定，擅
    自以玻璃棉取代岩棉，自屬違反系爭合約，故在原告未將其
    所施作之第4廳及第6廳之天花板材質更換為岩棉前，被告自
    得依民法第264條規定，拒絕辦理驗收及給付系爭工程款。
    再依系爭工程合約約定，原告清運石膏板及玻璃棉等有毒廢
    物應委託環境保護局（下稱環保局）處理，原告就此應提出
    環保局清運證明之，然原告迄今未提出，則在原告未提出環
    保局清運證明前，被告自得拒絕辦理驗收及給付工程款與原
    告。原告主張被告要求其將天花板鋪設材質由岩棉改為玻璃
    棉，被告否認之。至原告提出之92年11月24日函，僅為原告
    單方製作之文書，被告否認收受該文件；又系爭第4廳及第6
    廳工程雖經被告驗收，惟於驗收時該吸音棉已包覆在天花板
    內，外觀無法看出，不得以已經被告驗收第4廳及第6廳之天
    花板舖設工程，即認定被告同意將天花板鋪設吸音棉材質變
    更為玻璃棉；另原告所提出之貨品出廠證明，充其量僅能證
    明原告最後使用之材質為玻璃棉，不能認定被告有同意。又
    證人戊○○雖於94年1月3日言詞辯論期日證稱伊與被告公司
    丙○○副總經理有同意變更吸音棉材質云云，惟此部分證言
    已經證人戊○○嗣後再度到場予以否認，故證人戊○○之證
    述無法作為被告有變更吸音棉材質之證明。則在被告未將系
    爭第4廳及第6廳之天花板鋪設材質變更為岩棉之前，被告自
    得拒絕給付系爭工程款。若認為被告不得行使同時履行抗辯
    權，惟原告於施作系爭第4廳、第6廳、第5廳及第7廳工程時
    ，並未依約提出有毒廢棄物環保局清運證明，應扣除之清運
    工程款計460,000元。又原告未依約鋪設天花板吸音棉，被
    告於93年8月18日以台北北門郵局第3885號存證信函通知原
    告於函到7日內進場修復，仍為原告所拒絕，被告自得依民
    法第493條第1、2項之規定，另行僱工進場將系爭第4廳及第
    6廳天花板鋪設之吸音棉材質更換為岩棉，原告應償還此部
    分修補必要費用2,720,998元。故被告可扣減之原告未依約
    提出環保局清運證明及被告另行僱工進場修補之費用合計
    3,180,998元，爰依民法第334條及第335條之規定，為抵銷
    之意思表示等語，資為抗辯，而求為聲明原告之訴及假執行
    之聲請均駁回；如受不利之判決，願預供擔保請准宣告免為
    假執行。
二、原告主張兩造於92年11月11日簽訂系爭工程合約，約定原告
    承攬被告之國賓戲院廳第1廳至第7廳天花板懸吊結構改善及
    天花板更換修繕工程，合約總價為8,100,000元（未稅），
    嗣再追加2,870,000元，加稅後工程總價計11,518,500元。
    原告於93年4月19日完成第5廳及第7廳工程後即檢附相關文
    件請求被告按實作數量90%給付工程期款，復於93年4月28
    日檢附出貨證明與被告。惟被告並未依約給付工程款。又系
    爭國賓影城第4廳及第6廳天花板原告鋪設吸音棉之材質為玻
    璃棉，第5廳及第7廳則是以岩棉施作，第4廳及第6廳天花板
    鋪設工程已經被告驗收並給付此部分工程期款之事實，業據
    提出工程合約書、追加明細表、原告93年4月19日函、原告
    93年4月28日函、工程驗收報告單各乙份為證（見本院卷一
    第9頁至第17頁、第43頁），並為被告所不爭，堪信為真實
    。至原告主張被告應給付系爭第5廳及第7廳之工程期款，則
    為被告所否認，並以前開情詞置辯。經查：
（一）查系爭工程合約附件之工程報價表已將清運費用列入計算
      總價，並於單價分析表上明確記載原告應清運之石膏板及
      玻璃棉因屬有毒物質，原告必須委託環保局清運，有報價
      單乙份及單價分析表二份在卷可查（見本院卷一第66頁至
      第68頁），原告亦自陳其有提出環保局清運證明之義務（
      見本院卷一第77頁）等語，被告亦陳稱要求原告提出環保
      局清運證明，係為證明原告確有委託環保局清運（見本院
      卷一第77頁）等語。足見原告依系爭工程合約所拆除之石
      膏板及玻璃棉應委託環保局清運，為原告依系爭工程合約
      應完成之工作內容之一部，而提出環保局清運證明，乃係
      兩造約定證明原告已依約完成將拆除之石膏板及玻璃棉清
      運之證據方法。再依系爭工程合約第6條約定：「付款辦
      法：1、開工後每月計價一次按實作完成數量90%計價（每
      廳可依完成比率計價），餘額10%為工程尾款；經甲方（
      被告）驗收合格後，乙方（原告）提供總工程款5%銀行保
      固本票（保固期滿無息退還）及兩年保固書後，甲方付清
      10%工程尾款」（見本院卷一第9頁至第10頁之工程合約書
      ），故被告應按原告實際完成數量之90%計付原告系爭第5
      廳及第7廳之工程期款。惟原告迄未提出環保局之清運證
      明，為原告自陳（見本院卷一第77頁及本院卷二第50頁至
      第51頁），故原告不能提出環保局之清運證明以證明其確
      已將石膏板及玻璃棉之有毒物品依約交由環保局清運，原
      告自不得請求被告給付此部分工程款。而此部分工程款為
      230,000元，為被告所陳（見本院卷一第59頁），並為原
      告所不爭（見本院卷二第51頁），並有報價單乙份在卷可
      查（見本院卷一第66頁至第69頁），故被告應給付原告系
      爭第5廳及第7廳按實際施作數量90%計付之工程期款為
      3,092,464元（原告主張之工程期款3,322,464-應扣除之
      清運部分工程款230,000＝3,092,464）。
（二）按民法第264條第1項雖規定因契約互負債務者，於他方當
      事人未為對待給付前，得拒絕自己之給付。依民法第264
      條第1項規定行使同時履行抗辯權者，必須各該債務均屆
      清償期始有同時履行抗辯之問題。且同時履行抗辯權之行
      使，既是指他人於提出對待給付前，其得拒絕自己之給付
      ，自必須他方仍有行使該對待給付之可能，如他人已無提
      出對待給付之可能仍命為對待給付，則該所命之對待給付
      主文已無執行之可能，自與判決主文必須有執行可能之原
      則不符。查原告請求被告給付系爭第5廳及第7廳天花板鋪
      廳至第7廳天花板吸音棉工程之環保局清運證明之前，其
      可依民法第264條規定行使同時履行抗辯權，拒絕辦理驗
      收及付款云云。惟查原告係請求被告給付按實際完成數量
      之90%計付系爭工程第5廳及第7廳之工程期款，而依系爭
      工程合約第6條上開約定，請求給付工程期款者，並不以
      經被告驗收為必要，故被告是否驗收系爭第4廳至第7廳之
      天花板工程，與原告可否請求被告給付系爭第5廳及第7廳
      之工程期款無涉。次查被告依系爭工程合約雖有提出環保
      局清運證明之義務，已如前述。惟關於系爭第5廳及第7廳
      工程部分，原告未提出環保局清運證明以證明其確將石膏
      板及玻璃棉交付環保局清運，則原告已不得請領此清運部
      分之工程款，已如前述，又關於原告清運上開石膏板及玻
      璃棉之工程，復可以其他部分之工程分別獨立，無不可分
      之關係，被告自不能抗辯原告未提出系爭第5廳及第7廳之
      清運證明前，其得拒絕給付系爭第5廳及第7廳其他部分之
      工程款。至被告抗辯原告施作系爭第4廳及第6廳未提出環
      保局清運證明部分。原告已將系爭第4廳及第6廳之廢棄石
      膏板及玻璃棉清運，僅是未交由環保局清運，業據原告陳
      述在卷（見本院卷二第50頁），則原告就系爭第4廳及第6
      廳部分已不可能提出環保局之清運證明，故被告就系爭第
      4 廳及第6廳清運證明部分為上開抵銷抗辯，自不足取。
（三）再查系爭工程合約雖約定系爭天花板修繕工程所使用之吸
      音棉材質應為岩棉，有系爭工程合約附件之工程圖面三份
      附卷可參（見本院卷一第61頁至第63頁）。惟查證人即前
      擔任被告公司建設課長之戊○○到場證稱：系爭工程開始
      施作後，原告所進之吸音棉材質為岩棉，但因玻璃棉效果
      較好，伊依丙○○副總經理之核示，通知原告將吸音棉材
      質改為玻璃棉，因此增加之成本，則由原告公司吸收，伊
      驗收系爭工程之二個廳係以玻璃棉辦理，兩造協議將岩棉
      更改為玻璃棉時有傳真文件，伊應該有將意見呈請主管核
      示，並經洪副總經理同意（見本院卷一第133頁及第134頁
      ）等語，可見兩造確已合意將系爭合約約定之吸音棉材質
      變更為玻璃棉；再原告公司向被告請款時均會附工程照片
      ，業經證人戊○○到場證述明確（見本院卷二第4頁），
      且系爭工程合約第6條第1項亦約定，原告請款時必須附施
      工過程及完成後之拍照存證照片作為附件（見本院卷一第
      9頁至第10頁），並有原告寄與戊○○之電子郵件及附件
      附卷可參（見本院卷二第53頁及54頁、第67頁至第69頁、
      第89頁至第102頁），而證人戊○○辦理系爭工程第4廳及
      第6廳驗收時，可由局部看出天花板施作之內容物，業據
      證人戊○○到場證述明確（見本院卷一第133頁），故被
      告公司於驗收系爭第4廳及第6廳及給付該部分工程款時，
      已知悉原告裝設之天花板吸音棉材質；且原告公司施作系
      爭第5廳及第7廳過程中，被告公司之監造人員吳以諾可發
      現原告施作之材質為玻璃棉，此在被告公司93年6月8日台
      北北門郵局第2432號存證信函中記載明確（見本院卷一第
      27 頁），故原告公司施作系爭第4廳及第6廳過程中，被
      告亦可知悉原告使用之材質為何。然如前述，系爭第4廳
      及第6廳天花板工程原告使用之吸音棉材質為玻璃棉，已
      經被告辦理驗收並給付此部分工程款完畢。若被告未同意
      將天花板吸音棉材質更改為玻璃棉，則其監工人員在施工
      及辦理驗收過程，自應予以糾正，更不可能在原告已提出
      施工照片之情況下，仍然給付系爭第4廳及第6廳之工程款
      。復參酌100K25mm/50mm規格之玻璃棉市價雖與岩棉相同
      ，然60K/50mm之玻璃棉單價每平方公尺為200元，而同規
      格之岩棉每平方公尺僅118元，有應收帳款對帳單三紙附
      卷可參，並為原告所不爭（見本院卷二第51頁），然系爭
      工程合約總價並未因原告施作玻璃棉而有變更，為兩造所
      不爭，並經證人戊○○證述明確（見本院卷一第133頁至
      第134頁），則若被告未要求原告將天花板鋪設之吸音棉
      材料由岩棉變更為玻璃棉，原告何需在不變更系爭工程總
      價之情況下，另外支出更高費用購買玻璃棉材質之吸音棉
      裝設系爭第4廳及第6廳之天花板。又玻璃棉之耐燃溫度為
      400度，使用密度12kg/m3、厚度50mm之玻璃棉，符合公共
      工程法規要求之工法，為被告所陳（見本院卷二第50 頁
      ），並有內政部建築新技術、新工法、新設備及新材料核
      備認可通知書、實驗報告各乙份附卷可查（見本院卷一第
      109 頁及本院卷二第15頁至第26頁之實驗報告），故被告
      公司要求將天花板吸音棉材質變更為岩棉，亦與情理相符
      。益證被告公司已經同意原告施作系爭第4廳及第6廳之天
      花板吸音棉可使用玻璃棉材質。原告主張兩造於訂定系爭
      工程合約後合意將系爭第4廳及第6廳之天花板吸音棉材質
      變更為玻璃棉，信屬可取。原告於系爭第4廳及第6廳所鋪
      辯原告鋪設之玻璃棉與約定之岩棉不符，其得依民法第
      264條規定行使同時履行抗辯權或依民法第493條第1項及
      第2項規定抵扣工程款2,720,998元，為無足取。
（四）證人戊○○嗣後雖再到場證稱：伊不確定將天花板吸音棉
      材質更改為玻璃棉，是否已經洪副總經理同意（見本院卷
      二第4頁）云云，惟查證人戊○○事後到場否認之前所為
      之部分證述，已有可疑，且證人戊○○之前所為已經被告
      公司洪副總經理同意將材質更改為玻璃棉之證述，復與上
      開事證相符，自不能以證人戊○○嗣後到場否認之前所為
      證述，而否認其前所為證言之真正。被告再抗辯系爭工程
      合約已明確約定天花板吸音棉材質應為岩棉，如兩造有合
      意變更，自應以書面為之，且副總經理丙○○亦無准否變
      更施工材質之權利云云。然查證人戊○○到場證稱：將系
      爭工程之天花板吸音棉材質變更為玻璃棉，並未變動合約
      金額，僅需口頭約定即可，且僅需經副總經理同意即可，
      不需經總經理簽核（見本院卷一第134頁及本院卷二第4頁
      ）等語，被告此部分抗辯，自不足取。被告又云其驗收系
      爭第4廳及第6廳，並不知道原告鋪設天花板使用之吸音棉
      材質為玻璃棉。然查原告施工過程中被告既有派員監工，
      並於辦理驗收時派員到場會勘，原告於請款時並檢附施工
      照片，已如前述，足認原告可知悉系爭第4廳及第6廳天花
      板鋪設之內容物為何，縱如證人戊○○所證稱：其非專業
      人員不知原告舖設之材質為何（見本院卷一第133頁）云
      云，則證人戊○○及被告公司其他相關人員理應會求證確
      認原告鋪設之內容物為何，當不會在不清楚原告鋪設之天
      花板吸音棉材質為何之情況下，仍辦理驗收付款。被告此
      部分抗辯，為無足取。至被告抗辯原告於第4廳及第6廳使
      用之玻璃棉係屬原來材料拆除之部分，並非新品云云，為
      原告所否認。惟查被告就其抗辯原告係使用舊玻璃棉鋪設
      系爭工程第4廳及第6廳天花板乙節，不能舉證證明，且訴
      外人伊勢達企業股份有限公司確於兩造92年11月11日簽立
      系爭工程合約後，於92年12月9日向訴外人威竤興業股份
      有限公司購買100K25mm×0.6M×1.83M數量5366M2，及
      60K50mm×2M×1.2M數量5366M之玻璃棉板，供原告施作被
      告系爭工程使用，有被告不爭執真正之出貨證明二份附卷
      可查（見本院卷一第89頁及第90頁），足認原告舖設系爭
      第4廳及第6廳天花板所使用之玻璃棉，係屬新品。被告此
      部分抗辯，亦不足取。
（六）按無法律上原因而受利益，致他人損害者，應返還其利益
      ，民法第179條定有明文。又工作有瑕疵者，定作人得定
      相當期限，請求承攬人修補之；承攬人不於前條第一項所
      定期限內修補瑕疵，或依前條第三項之規定，拒絕修補或
      其瑕疵不能修補者，定作人得請求減少報酬（民法第493
      條第1項及第494條第1項規定參照）。查原告依系爭工程
      合約應提供環保局之清運證明，以證明其確已將廢棄之石
      膏板及玻璃棉交由環保局清運，已如前述。惟原告並未將
      上開石膏板及玻璃棉交由環保局清運且不能提出系爭第4
      廳及第6廳之環保局清運證明，亦為原告自陳（見本院卷
      一第77頁及本院卷二第50頁），則原告承攬系爭工程即有
      瑕疵，被告自得依民法第494條第1項規定減少報酬。減少
      部分之報酬原告即無受領權限，應依民法第179條規定返
      還此部分報酬。而此部分之工程款應為230,000元，亦為
      被告所陳（見本院卷一第59頁及第60頁），並為原告所不
      爭（見本院卷二第50頁），故被告抗辯其得依民法第334
      條規定行使抵銷權，原告請求被告給付之工程款應再抵銷
      230,000元，自屬可取。從而，被告應給付原告之系爭工
      程款計2,862,464元（被告應付第5廳及第7廳工程款
      3,092,464-應扣除之清運費用230000＝2,862,464）。
三、綜上所述，原告依系爭工程合約請求被告給付2,862,464元
    及自起訴狀繕本送達翌日即93年7月20日起至清償日止，按
    週年利率5%計算之法定遲延利息，洵屬有據，應予准許。至
    原告其餘之請求，即屬無據，不應准許。
四、兩造其餘主張陳述及所提之證據，經本院審酌後，認均不足
    以影響本判決之結果，均毋庸再予論述，附此敘明。
五、兩造陳明願供擔保，聲請宣告假執行或免為假執行，經核原
    告勝訴部分，合於法律規定，爰分別酌定相當之擔保金額宣
    告之；至原告其餘假執行之聲請，因訴之駁回而失所依據，
    不予准許。
六、據上論結，原告之訴為一部有理由，一部無理由，依民事訴
    訟法第79條、第390條第2項、第392條第2項，判決如主文。
中　　華　　民　　國　　94　　年　　4 　　月　　15　　日
                  民事第三庭   法  官   黃書苑
以上正本係照原本作成。
如對本判決上訴，須於判決送達後二十日之不變期間內，向本院
提出上訴狀。
中　　華　　民　　國　　94　　年　　4 　　月　　15　　日
                               書記官   趙郁涵
